【裁判字號】    95,裁,2113
【裁判日期】    950921
【裁判案由】    消防法
【裁判全文】
最  高  行  政  法  院  裁  定
                                     95年度裁字第02113號
上  訴  人  甲○○
被 上訴 人  高雄市政府
代  表  人  乙○○
上列當事人間因消防法事件，上訴人不服中華民國94年6月23日
高雄高等行政法院94年度簡字第131號判決，提起上訴。本院裁
定如下：
    主  文
上訴駁回。
上訴審訴訟費用由上訴人負擔。
    理  由
一、按對於適用簡易程序之裁判提起上訴或抗告，須經本院許可
    ，且該許可以訴訟事件所涉及之法律見解具有原則性者為限
    ，行政訴訟法第235條定有明文。所謂具有原則性，係指該
    事件所涉及之法律見解，有統一法律解釋之必要者而言。
二、上訴人上訴意旨略謂：查被上訴人逕依單行行政法規命令「
    公共危險物品及可燃性高度氣體設置標準暨安全管理辦法」
    (下稱管理辦法)第73條第1項及「各級消防主管機關辦理消
    防安全檢查案件處理注意事項」（下稱處理注意事項）、「
    公共危險物品及可燃性高壓氣體各類事業場所違規程度裁處
    分類表」（下稱違規程度裁處分類表）等逕依附消防法第15
    條第2項、第42條等規定，裁處上訴人新臺幣（下同）2萬元
    罰鍰，明顯違反中央法規標準法之規定第5條及第6條所揭諸
    之法律保留原則。前開管理辦法雖係消防法第15條第2項授
    權訂定之法規命令、行政規則，究非法律之位階，僅係法律
    之補充規定，若以此補充規定為處分、處罰之實質構成要件
    ，要無即係以法規命令代替法律之僭越，亦與司法院釋字第
    412號吳庚大法官部分不同意見書見解及司法院釋字第394號
    意旨有違。另消防法第15條第2項，將相關核心事項之一切
    規範空白授權、聽任消防行政機關內政部消防署自行訂定管
    理辦法，其所屬下級消防單位據以處罰未符規範者；其既可
    不受法律之拘束，亦與依法行政原則不符。再者消防行政機
    關集立法、行政、裁罰數權於一身，亦非民主國家之表徵。
    原審僅就其形式上之觀察與認定，忽略實質上確係構成處罰
    之要件，不僅違反法律保留原則亦以法規命令代替法律位階
    ，而逕為駁回判決之認事用法，顯屬適用法規不當。另系爭
    處理注意事項、違規程度裁處分類表等，為被上訴人據以為
    處罰之依據，亦與行政程序法第159條之規定有違，原審引
    據為判決基礎，容有未當，爰請求廢棄原判決。
三、原判決以：查本件上訴人為位於高雄市○○區○○街115號
    「大春煤氣行」之負責人，而「大春煤氣行」經被上訴人所
    屬消防局派員於民國（下同）93年10月8日10時30分許至其
    該營業場所實施檢查，發現該場所儲放有均已充氣之液化石
    油氣20公斤裝8桶、16公斤裝5桶，10公斤裝5桶、5公斤裝6
    桶，共計320公斤，已超量儲存192公斤乙節，有大春煤氣行
    營利事業登記證、被上訴人所屬消防局北區救災救護大隊第
    二中隊十全分隊陳報單、查處清冊、被上訴人所屬消防局舉
    發違反消防法案件通知單及液化石油氣違規超存現場照片（
    均影本）附原處分卷可稽；故以上訴人為管理權人之「大春
    煤氣行」營業場所，有系爭管理辦法第73條第1項規定之液
    化石油氣儲存限量情事，即堪認定。又上訴人經營之大春煤
    氣行是以從事販賣桶裝液化石油氣為業，則上訴人對於其營
    業場所得儲放之液化石油氣總量，不得超過限量本即有注意
    及作為之義務，而此亦為上訴人所能注意，然上訴人卻疏未
    注意而超量儲存，是上訴人對其場所儲放之液化石油氣有超
    過限制總量之情，縱無故意，亦有應注意、並能注意而疏未
    注意之過失甚明。再查，消防法第15條第2項規定，既已就
    關於可燃性高壓氣體之範圍及分類，製造、儲存或處理場所
    之位置、構造及設備之設置標準，儲存、處理及搬運之安全
    管理辦法，明文授權由中央主管機關會同中央目的事業主管
    機關定之；而內政部及經濟部依該法條授權所訂定之上開設
    置標準暨安全管理辦法均在授權範圍內，並無逾越消防法母
    法規定範圍。又上開設置標準暨安全管理辦法，並未訂定關
    於違反該辦法之違規行為應如何處罰之規定，而係於其母法
    消防法第42條訂定此類違規行為之處罰；並被上訴人亦是以
    上訴人有未符合上開管理辦法第73條第1項規定情事，而認
    上訴人構成消防法第42條規定之裁罰要件予以處分；故被上
    訴人本件處罰之依據，並無上訴人所稱授權欠缺明確性或違
    反法律保留原則及中央法規標準法第5條、第6條規定情事。
    又本件事實核與司法院釋字第412號解釋情形迥不相同，故
    上訴人援引該號解釋之不同意見書為爭執，顯有誤解，而不
    足採。另內政部消防署就違反危險物品及高壓氣體安全管理
    規定之違規行為訂頒系爭裁處基準表，則屬上級行政機關所
    定供下級行政機關（原處分機關）作為裁量參考準則之行政
    規則，並非原處分機關作為裁罰處分之依據，即其並無處罰
    構成要件及法律效果之規定；又此基準係為防杜各處分機關
    所為裁罰之金額差異過大，造成對受處分人不公之現象，並
    其規定之裁量基準亦未逾消防法第42條規定之罰鍰範圍，則
    被上訴人參酌上開規定，作為本件罰鍰裁量之標準，並以上
    訴人係輕微違規裁處最低額之罰鍰2萬元，自無裁量違法，
    亦無違反行政程序法第110條第4項及第111條第7款情事。又
    液化石油氣固為一般社會大眾日常生活所需之民生必需品，
    然預防火災以維護公共安全，又為消防法之立法目的，尤其
    液化石油氣具有易燃性，如其儲存量達到一定數量，其危害
    性更高，故為兼顧民生必需品之供給及公共安全公益之維護
    ，系爭管理辦法乃有關於儲存場所儲存量限制之規定，此規
    定即是立法者授權主管機關斟酌上述因素後，所為適度限制
    個人私經濟活動之必要行為；故上訴人以上開設置標準暨安
    全管理辦法無理限制私經濟之經營，爭執原處分違法云云，
    並無可採。綜上所述，原處分並無違誤，訴願決定予以維持
    ，亦無不合等情，均已詳予論述，維持原處分及訴願決定，
    而駁回上訴人在原審之訴，其所適用之法規與該案應適用之
    現行法規並無違背，與解釋判例，亦無牴觸，並無所謂原判
    決有違背法令之情形。
四、本院按：消防法第15條第2項規定：「可燃性高壓氣體之範
    圍及分類，製造、儲存或處理場所之位置、構造及設備之設
    置標準，儲存、處理及搬運之安全管理辦法，由中央主管機
    關會同中央目的事業主管機關定之。」足見可燃性高壓氣體
    之範圍及分類，製造、儲存或處理場所之位置、構造及設備
    之設置標準，儲存、處理及搬運之安全管理等具體事項，該
    法條已明確授權中央主管機關會同中央目的事業主管機關訂
    定辦法為之；而內政部會同經濟部訂立之「安全管理辦法」
    ，即係基於該條項規定之授權所訂立，並其係於法律授權範
    圍內就授權項目為細節性及技術性事項之規定，並未逾越授
    權範圍。又違反「安全管理辦法」規定者，係依消防法第42
    條規定為處罰，「安全管理辦法」並無處罰之規定；另「處
    理注意事項」及其表8「違反消防法第15條有關公共危險物
    品及可燃性高壓氣體設置標準暨安全管理規定之裁處基準表
    」，並無關於處罰構成要件及法律效果之規定，均無違法律
    保留及授權明確性原則等情，亦均經原審於判決內論述甚詳
    ，經核並無違誤；另司法院釋字第394號解釋，亦是闡明處
    罰之構成要件及法律效果，法律若授權行政機關訂定法規命
    令予以規範，其授權須具體明確之意旨。故上訴意旨據以指
    摘上述行政命令違反法律保留及授權明確性原則云云，難謂
    有何涉及法律見解之原則性，需由本院加以闡釋必要之情形
    。綜上所述，本件上訴意旨所指摘者，因無涉及法律上之原
    則性，揆諸首開說明，上訴人之上訴，不應許可，其上訴難
    謂合法，應予駁回。
五、依行政訴訟法第249條第1項前段、第104條、民事訴訟法第
    95條、第78條，裁定如主文。
中    華    民    國    95    年    9     月    21    日
                  第一庭審判長法  官  葉  振  權
                              法  官  陳  秀  美
                              法  官  劉  鑫  楨
                              法  官  梁  松  雄
                              法  官  劉  介  中
以  上  正  本  證  明  與  原  本  無  異
中    華    民    國    95    年    9     月    22    日
                              書記官  吳  玫  瑩


司法院資訊處製作；財團法人民間司法改革基金會備份。
